【裁判字號】    98,訴,91
【裁判日期】    980724
【裁判案由】    侵權行為損害賠償
【裁判全文】
臺灣臺北地方法院民事判決                98年度訴字第91號
原      告  甲○○
被      告  台北大眾捷運股份有限公司
法定代理人  林崇一
訴訟代理人  羅瑩雪律師
上列當事人間侵權行為損害賠償事件，本院於民國98年6月26日
言詞辯論終結，判決如下：
    主  文
被告應給付原告新台幣壹拾陸萬元及自民國97年9月23日起至清
償日止按年息百分之五計算之利息。
原告其餘之訴駁回。
訴訟費用由被告負擔八分之一，餘由原告負擔。
本判決於原告以新台幣伍萬參仟元供擔保後，得假執行。但被告
如於假執行實施前，以新台幣壹拾陸萬元為原告預供擔保，得免
為假執行。
原告其餘假執行之聲請駁回。
    事實及理由
一、按當事人喪失訴訟能力或法定代理人死亡或其代理權消滅者
    ，訴訟程序在有法定代理人或取得訴訟能力之本人，承受其
    訴訟以前當然停止，民事訴訟法第170條定有明文。又該條
    所定之承受訴訟人，於得為承受時，應即為承受之聲明，同
    法第175條第1項亦規定甚詳。本件被上訴人法定代理人原為
    乙○○，嗣於民國98年7月23日變更為林崇一，並具狀聲明
    承受訴訟，核與前開規定相符，應予准許，合先敘明。
二、原告起訴主張：
(一)原告於民國95年8月21日上午10時許在捷運淡水線台北車站
    ，準備搭乘被告經營之捷運時，因被告所設置之捷運車門與
    月台間隙寬達157mm，且未於適當處所擺設明顯標誌提醒乘
    客注意，致原告於正上車之際，因人潮擁擠，跌入月台與列
    車間隙，造成原告小腿受傷、腫脹，後因傷口過深，右小腿
    傷勢更演變為蜂窩性組織炎，清創結果傷口深可見骨，歷近
    三個月始行癒合。原告傷口雖已癒合，但仍留有明顯疤痕，
    醫生表示除非進行植皮或雷射手術，否則傷口無法回復平整
    ，此色差明顯之疤痕將永久留存。
(二)原告當日於台北車站月台跌落處之車門與月台間隙達157mm
    ，而依原告了解該處捷運車門規劃手冊記載：「假設月台端
    需作截角時，列車最前面/最後面車門與月台之水平間距不
    得超過100mm。」且在捷運局自辦工程檢查 (淡水線)報告亦
    載：「一般車站月台裝修完成面與電聯車之水平間距為75mm
    ，如果月台端需要做截角時，電聯車最前面/最後面車門與
    月台之水平間距不得超過100mm；前述間距之設定，旨在使
    乘客能夠安全、舒適、迅速進出電聯車車廂。」。是原告掉
    落處之月台與車門間距157mm，顯然超出應有空隙達50%，依
    大眾捷運法第41條、第44條之規定：「大眾捷運系統營運機
    構，對行車及路線、場、站設施，應妥善管理維護，並應有
    緊急逃生之設施，以確保旅客安全。」、「大眾捷運系統營
    運機構，應於適當處所表示安全規定，旅客乘車時應遵守站
    車人員之指導。」被告自應於適當處所設置明顯之警告標誌
    ，詎被告僅係於月台邊緣地上噴以「小心月台間隙」，別無
    其他警告標示，更何況被告於地上所噴之上開字語並未保持
    更新，致其於乘客日積月累踩踏下，字跡已成模糊而不易辨
    認。
(三)大眾捷運法係屬民法第184條第2項所稱保護他人之法律，原
    告自得依民法第184條第1、2項、第193條第1項、第195條第
    1項訴請被告賠償。又大眾捷運法第46條第1項規定：「大眾
    捷運系統營運機構，因行車及其他事故致旅客死亡或傷害，
    或財務毀損喪失時，應負損害賠償責任。」故原告亦得依該
    條文請求被告賠償。另原告搭乘捷運，與被告間屬消費關係
    ，依據消費者保護法第1、2項規定，「從事設計、生產、製
    造商品或提供服務之企業經營者」，應「確保其提供其提供
    之商品或服務，無安全或衛生之危險」，若「商品或服務具
    有危害消費者生命、身體、健康、財產之可能者，應於明顯
    處為警告標示及緊急處理危險之方法。」被告未於消費者上
    車乘車處為清楚之警告標示，是被告違反上開義務，而須負
    同條第三項之損害賠償責任。而原告得向被告請求之金額，
    除醫療費用，被告已全數給付外，原告因此意外致自95年8
    月22日起至同年11月15日止 (計62日)，必須搭乘計程車上
    下班 (由原告住處至敦化南路一段)，以單程車資300元計算
    ，計支出計程車資37,200元。又原告傷口仍須雷術治療去疤
    ，該費用預估為10萬元。另原告受傷期間，因蜂窩性組織炎
    ，連續以抗生素治療月餘，恐已造成身體健康之副作用，且
    因傷勢過深，日日換藥皆可見骨，令原告陷於極度恐慌，身
    心煎熬，傷口附近皮膚異常，經常影響睡眠，且原告係從事
    媒體主持工作之稍具知名度公眾人物，外觀受損，使原告痛
    苦莫名，故請求被告賠償精神上損害100萬元。總計被告應
    賠償原告1,137,200元。
(四)爰聲明求為：1.被告應給付原告1,137,200元，及自起訴狀
    繕本送達翌日起至清償日止，按年息百分之五計算之利息；
    2.願供擔保，請准宣告假執行。
三、被告答辯如下：
(一)原告所指前述月台距列車157mm，超過捷運局規劃手冊所定
    100mm上限，作為被告有過失之證據。實則列車貼近月台，
    固對乘客方便，但因列車行駛時會左右搖擺，必須保留一定
    間隙，以免列車行進間擦撞月台，造成損傷，尤其在曲線軌
    道及月台超高時，列車車廂會因離心力作用擺動幅度較大，
    且在上下班之高峰時間因車輛密集、車速較快、載客較多，
    車廂擺動更為劇烈。因此在直線軌道規劃手冊之月台間隙要
    求空間為75mm，在曲線軌道則應加上偏移值，保留更大間隙
    。捷運淡水線台北火車站屬曲線軌道且月台超高，依規劃手
    冊第37頁之公式計算，推估之偏移總和約83mm，載客及行駛
    中之偏移總值應該更高。因此月台間隙至少應有158mm。原
    告所稱157mm月台間隙符合上述規劃，因此相關工程才能通
    過驗收正式營運。換言之，此月台間隙之寬度，是維護列車
    安全行駛之必要設計，原告之指摘，顯出於誤會。
(二)即使最寬之157mm月台間隙，亦不到16公分，短於成人腳掌
    ，會走路的小孩都可輕易跨過，其危險性甚至小於上下樓梯
    或由人行磚道下到馬路。即便如此，被告仍在淡水線各站採
    取以下措施，盡量提醒乘客注意安全：
    1.車廂門內外皆張貼有醒目之「小心月台間隙」中英文及圖
      畫警示。
    2.距月台邊緣50公分之地面劃有黃色候車線，提醒乘客候車
      時勿太靠近月台邊緣。
    3.事發時該站前述黃色候車線上有「小心月台間隙」之紅色
      大字，提醒乘客注意月台間隙。
    4.淡水線全線固定以四種語言廣播，提醒乘客注意之內容中
      包括「下車時請注意月台間隙」，有95年度第1次新增預
      錄廣播詞對照表可證。原告每天搭乘捷運上下班，不可能
      不曾聽到。
    5.列車進站前10秒起沿月台邊緣20公分處之平行線上亮起紅
      色閃光燈，提醒乘客注意月台安全，至列車靠站為止。
(三)台北捷運每天人潮洶湧，通車至今搭乘人次已逾三十億，極
    少因月台間隙發生事故，更不曾出現如原告般兩腳插入月台
    間隙之情形，足證被告防範措施已善盡維護乘客安全之義務
    ，無民法第184條第1、2項、第193條第1項、第195條第1項
    前段及消費者保護法第7條第3項等規定之適用。另大眾捷運
    法第46條第1項所謂應負賠償責任之「行車及其他事故」，
    依83年1月20日交通部、財政部公布之「大眾捷運系統旅客
    運送責任保險條款標準」第7條第2款，「『行車事故』指被
    保險人所有、使用、管理專用動力車輛行駛於專用路線，致
    人有受傷、死亡或財物損害之事故。至『其他事故』則指因
    火災、水災、擠壓等事故所造成之死傷財損而言」，本件原
    告係因自己疏於注意跌入月台間隙受傷，並非被告行車或發
    生任何事故所致，無該條之適用，有臺灣高等法院96年度上
    易字第829號判決可參。
(四)原告於事發後向被告工作人員自承係因一邊走路一邊想事情
    ，才跌入月台間隙。原告稍後改稱係因「人潮擁擠」所致，
    其實參閱由現場錄影及翻印之事發瞬間照片，當時乘客雖多
    ，但原告是該批乘客中最後進入車廂者，其身後空無一人，
    未被其他乘客擠到。其他乘客全部順利進入車廂，唯獨原告
    出事，亦證當時原告心不在焉，全未注意腳下情形。且淡水
    線之月台間隙157mm，是第1節車廂第1個車門中間與月台之
    距離，而事發時原告是在第1節車廂第3個車門，該處月台間
    隙僅114mm。如此小之空間，原告竟會兩腳插入，可見原告
    自應為此事故之發生負責。事發後，被告工作人員立即表示
    要送原告就醫，但原告以事無大礙而婉拒，次日才赴張正弘
    診所敷藥治療。傷口未立即作適當之消毒及包紮，才感染發
    展為蜂窩性組織炎。是無論事故之發生應由誰負責，對原告
    損害程度之擴大，原告顯然與有過失。
(五)原告所提43張計程車計費收據，全部未載日期，無法窺知與
    本案有無關係。且每張金額都剛好300元，與同樣路程常因
    路況、天候及車流量而車資會有出入之常態不符，似非真實
    支出所取得之憑據。另前述43張單據總額12,900元，僅約被
    告主張交通費總額37,200元之三分之一，差距甚大。又原告
    每天上班本來就要支出交通費，療傷期間改搭計程車，應將
    原交通費金額扣除，原告將全部計程車車資當成增加之交通
    費支出，顯有疏誤。至除疤手術費10萬元，原告未提出任何
    資料佐證其確有此項支出或者有此需要。而有關精神慰撫金
    100萬元部分，原告起初不以為意，拒絕被告派員陪同就醫
    ，顯示原告亦自認其傷勢無礙。原告傷處後來發展成蜂窩性
    組織炎，係原告過於輕忽，未及時治療之故，此乃原告自己
    之過失，不應歸責於被告。原告雖略有知名度，惟其專業在
    政治及廣播節目之主持，其小腿外觀與其工作並無任何關聯
    。其小腿疤痕對原告精神上之影響與一般人無異，原告要求
    賠償100萬元，委實過高。爰聲明求為原告之訴及假執行之
    聲請均駁回。
四、兩造不爭執之事實與本件爭點
    原告主張於95年8月21日上午10時42分，在捷運淡水線台北
    車站，準備搭乘被告經營之捷運時，跌入月台與列車間之空
    隙，造成原告左小腿開放性外傷、右腳踝扭傷、右小腿挫傷
    併血腫及蜂窩性組織炎之事實，業據原告提出診斷證明書、
    照片、醫療收據等件為證，且為被告所不爭執，堪信為真實
    。惟原告主張被告之月台間隙設計施工不良，未置適當必要
    警告標誌，致原告受傷，應賠償原告所受損害等語，則為被
    告所否認，並以前揭情詞置辯，故本件爭點為：1.被告應否
    對原告所受損害負責？2.原告受有損害之金額為何？3.原告
    對
    本件損害之發生與擴大是否與有過失？
五、得心證之理由
(一)依據捷運局規劃手冊第四冊 (第十一版)4.1.4.6 之3.a之記
    載，軌道中心線至公眾月台裝修完成面之水平間距為1675mm
    ，此為靜態包路線外加75mm之淨空距離 (見被證7)。惟同冊
    4.1.4.6 之3.e則記載，位於圓曲線或介曲線之公眾月台區
    或非公眾之月台區，其設計淨空需額外加大，此加大之淨空
    應依據特有之偏移及超高值，個別計算求得 (見被證7)。是
    如為圓曲線或介曲線之月台，其設計淨空距離需加大。而依
    據台北市政府捷運工程局所提台北車站 (R13)(即淡水線)軌
    道中心線至月台邊緣的最小淨距需求，關於直線段月台間隙
    值以維持75 mm為宜，至於曲線段月台或曲線變化點鄰近月
    台端，則需額外考慮曲線偏移及超高的影響，其中下行月台
    第三車門之合理間隙應為136mm，此有台北市政府捷運工程
    局於94年3月24日發文予被告公司之北市捷土字第094307732
    00號函在卷可憑 (見被證9)。而依據台北車站月台與電聯車
    門間隙實際量測值表，捷運淡水線台北車站下行月台第三車
    門之間隙為114mm(見原證4)，且查依據事發當時之錄影光碟
    及翻印照片可證，原告係跌入上述第3月台，則被告辯稱系
    爭車輛與月台間隙並未超出合理值，堪可採信。
(二)按從事設計、生產、製造商品或提供服務之企業經營者，於
    提供商品流通進入市場，或提供服務時，應確保該商品或服
    務，符合當時科技或專業水準可合理期待之安全性。商品或
    服務具有危害消費者生命、身體、健康、財產之可能者，應
    於明顯處為警告標示及緊急處理危險之方法。消費者保護法
    第7條第1、2項定有明文。本件被告係提供服務之企業經營
    者，系爭月台間隙雖係為行車安全所作的設計，而未超過合
    理值，但車廂與月台間確有間隙，亦為不爭之事實，為解決
    車廂與月台間隙可能造成之意外，例如本件原告不慎跌入該
    間隙之情形，被告理應確保該服務符合可合理期待之安全性
    ，並應就其服務具有危害消費者生命、身體、健康、財產之
    可能時，於明顯處為警告標示等預防行為。正如台北市政府
    捷運工程局於92年12月11日發文於被告之北市捷土字第0923
    3122100號函說明之第九點指出「... 有關月台間隙問題，
    在土建硬體改善受限的情況下，目前是加強軟體建設，包括
    車內加強警示標誌、廣播、月台地面之警語、裝設攝影機、
    司機目視以及在適當地方增設標誌警語、廣播系統等，以彌
    補月台間隙過大之問題。」 (見被證8)是被告已能預見月台
    間隙可能造成意外，並欲以加強警示等方式改善。
(三)經查被告雖確實如其所辯於車廂門內外張貼「小心月台間隙
    」之中英文及圖畫警示 (見被證3、10)，並於距月台邊緣50
    公分之地面劃有黃色候車線，提醒乘客候車時勿太靠近月台
    邊緣，又於前述黃色候車線上有「小心月台間隙」之紅色大
    字，提醒乘客注意月台間隙 (見原證6)，且於淡水線全線固
    定以四種語言廣播，提醒乘客注意之內容中包括「下車時請
    注意月台間隙」，有95年度第1次新增預錄廣播詞對照表可
    證 (見被證4)。此外被告於列車進站前10秒起，沿月台邊緣
    20公分處之平行線上亮起紅色閃光燈，提醒乘客注意月台安
    全，至列車靠站為止。惟查被告於車廂門內外張貼「小心月
    台間隙」之中英文及圖畫警示，其標誌過小，如乘客過多時
    ，根本無從注意，而前述黃色候車線上之「小心月台間隙」
    之紅字，並非如被告辯稱之「大」字，且因人潮走動，常常
    模糊不清，特別是乘客擁擠之台北車站，再者，淡水線全線
    之廣播，僅於車內宣導，被告不能以原告常常搭乘捷運，即
    應知悉注意，被告對搭乘捷運者之提醒注意警告，應係於每
    一次搭乘捷運時，均應以適當之方法為之，在車廂內於下車
    前廣播，並不能作為乘客上車前之警示提醒。另捷運列車進
    站前之閃燈，主要係提醒乘客注意列車即將進站時之安全，
    並非提醒乘客上車前應注意列車與月台之間隙。
(四)又查被告所營捷運車站每年均有乘客掉入月台間隙之事故發
    生，關於台北車站部份，93年發生3件、94年發生7件、95年
    發生4件，此有原告於98年3月25日庭提被告函覆原告陳情案
    之北捷運字第09630277901號函在卷可憑。又原告於98年5月
    15日庭提捷運淡水線自營運開始至97年度，因乘客掉落月台
    事件統計表可發現，系爭原告掉落之台北車站，自88年起，
    除96年外，每年均有乘客掉落，其他各站亦均曾發生乘客掉
    落月台間隙事件，再其他各捷運路線亦均有乘客掉落月台間
    隙事件，此有被告站務處之統計表各一件附卷可稽。而被告
    所提前揭92年12月11日台北市政府捷運工程局函被告之北市
    捷土字第09233122100號函 (見被證8)，係有關淡水線忠義
    站及關渡站候車月台與列車間隙過大之改善建議，其結論為
    加強軟體建設，即包括被告所稱上述警告標示等，但捷運淡
    水線包括系爭原告掉入月台間隙之台北車站，自92年後仍不
    斷發生乘客掉落月台間隙之事件，但被告除於上揭函示之警
    示方式外，均未再加以更新，是被告有違反消費者保護法第
    7條第1、2項，有關企業經營者應確保所提供之服務，符合
    當時科技或專業水準可合理期待之安全性，以及服務具有危
    害消費者生命、身體、健康、財產之可能者，應於明顯處為
    警告標示等規定。另被告亦違反大眾捷運法第44條，關於大
    眾捷運系統營運機構，應於適當處所表示安全規定之規定。
    雖被告抗辯乘客掉落月台間隙之次數與捷運搭乘量相比，機
    率微小，但機率大小，與被告是否應負相關法律所課予之義
    務無關，且不能以機率過小，即謂被告毋須負應盡之注意義
    務。
(五)次按因故意或過失，不法侵害他人之權利者，負損害賠償責
    任。又違反保護他人之法律，致生損害於他人者，負賠償責
    任，民法第184條第1、2項分別定有明文。是被告及其營運
    人員違反消費者保護法第7條第1、2項及大眾捷運法第44條
    規定，除得依消費者保護法第7條第3項請求被告負賠償責任
    外，亦屬違反保護他人之法律，而得依民法第184條第2項向
    被告請求損害賠償。另被告明知自92年12月11日起，於加強
    許多警示標誌後，仍有乘客掉入月台間隙之事件發生，卻未
    能施以必要之注意，例如於捷運車站之電視宣導短片中，教
    育乘客注意月台間隙，或於傳播媒體中告知大眾注意月台間
    隙，以預防或避免損害之發生，是被告之營運人員亦有因過
    失，不法侵害原告權利之行為，致原告受有損害，故原告亦
    得依民法第184條第1項向被告請求損害賠償。此外，不法侵
    害他人之身體、健康、名譽、自由等，被害人雖非財產上之
    損害，亦得請求賠償相當之金額，民法第195條第1項亦定有
    明文。
(六)再按損害賠償之債，以有損害之發生及有責任原因之實，並
    二者之間有相當因果關係為其成立要件。故原告所主張損害
    賠償之債，如不合於此項成立要件，即難謂有損害賠償請求
    權存在（最高法院48年台上字第481號判例意旨參照）。是
    民法侵權行為之成立，必須以被害人確實因此受有損害為要
    件，而所謂相當因果關係，係指依經驗法則，綜合行為當時
    所存在之一切事實，為客觀之事後審查，認為在一般情形上
    ，有此環境，有此行為之同一條件，均發生同一之結果者，
    則該條件即為發生結果之相當條件，行為與結果即有相當之
    因果關係。反之，若在一般情形上，有此同一條件存在，而
    依客觀之審查，認為不必皆發生此結果者，則該條件與結果
    並不相當，不過為偶然之事實而已，其行為與結果間即無相
    當因果關係。經查原告因掉入系爭月台間隙而受有左、右小
    腿外傷，此有原告所提診斷證明書 (見原證1)在卷可憑，另
    原告於受傷次日即97年8月22日即曾至住家附近之張正弘診
    所就醫，當時醫生診斷為下肢開放性傷口及足踝扭傷，並施
    以外科換藥和縫合，迄97年8月29日，原告再赴該診所就醫
    ，則已轉為蜂窩組織炎，此有本院依職權調閱該診所病歷表
    在卷可按，惟查在一般情形，同一條件之下，開放性傷口不
    必然會導致蜂窩性組織炎，故原告主張被告應賠償原告因蜂
    窩性組織炎所應為之雷射治療、除疤手術之預估費用10萬元
    ，並不可採。另查原告自其中山北路七段住處至其敦化南路
    一段之上班地點，本即須搭乘交通工具，始能抵達，而原告
    之傷勢，應尚不足以使原告無法自行開車，或不能搭乘捷運
    、公車等，而須改搭計程車上下班之必要，故原告依據民法
    第193條第1項規定，主張因此事故而增加生活上之需要，請
    求被告賠償自97年8月22日起至同年11月15日止計62日，每
    日300元來回之計程車費共37,200元部份，亦不可採。原告
    雖主張被告曾於其召開之「旅客申訴及特別濟助金發給審議
    委員會」審議決議同意給付原告計程車車資36,570元 (見原
    證13)，然此係因應原告申訴後之審議結果，屬和解條件之
    提出，原告既不同意審議結果而提起本件訴訟，即不能以此
    主張被告應給付原告該計程車資之支出。
(七)末按慰撫金之賠償需以人格權遭遇侵害，使精神上受有痛苦
    為必要，其核給之標準固與財產上損害之計算不同，然非不
    可斟酌雙方身份、資力及加害程度，其他各種情形，核定相
    當之金額，此有最高法院51年台上字第233號判例意旨可供
    參酌。經查原告於事故發生時，係電台節目主持人，並從事
    媒體傳播之主持及來賓等工作，於傷勢復原期間，勢必造成
    原告精神上之不悅，惟衡酌原告傷勢之復原期間，原告於社
    會上之身分、地位等一切情事，認原告請求之精神賠償1,00
    0,000元尚屬過高，應以200,000元為適當。惟按損害之發生
    或擴大，被害人與有過失者，法院得減輕賠償金額，或免除
    之，民法第217條第1項定有明文。經查本件事故之發生，被
    告雖有如前所述之責任，但原告疏未注意搭車安全，而不慎
    雙腳掉入系爭月台間隙，亦有過失，本院衡酌事發當時台北
    車站之擁擠程度、原告本身之智識程度、事故發生之機率等
    一切情狀，認原告亦應負百分之二十之過失責任。準此，被
    告則應負百分之八十之賠償責任即160,000元。
六、綜上所述，原告依據民法第184條第1項、第2項、第195條第
    1項、消費者保護法第7條第3項等規定，請求被告賠償160,
    000元及自起訴狀繕本送達翌日即97年9月23日起至清償日止
    ，按年息百分之五計算之利息之範圍內，為有理由，應予准
    許，逾此部分之請求，則無理由，不應准許。又原告勝訴部
    分，未逾五十萬元，爰依職權宣告假執行，被告陳明願供擔
    保，聲請宣告免予假執行，爰酌定相當擔保金額准許之。至
    原告敗訴部分，其訴既經駁回，則其假執行之聲請，亦失所
    附麗，應併予駁回。
七、本件事證已臻明確，兩造其餘攻擊或防禦方法，經本院審酌
    後，認均與本件之結論無涉，茲不予論述，併予敘明。
八、據上論結，本件原告之訴一部有理由，一部無理由，依民事
    訴訟法第79條、第390條第2項、第392條第2項，判決如主文
中    華    民    國    98    年    7     月    24    日
                  民事第五庭    法  官  熊誦梅
以上正本係照原本作成
如對本判決上訴，須於判決送達後20日內向本院提出上訴狀
中    華    民    國    98    年    7     月    24    日
                                書記官  董美妙


司法院資訊處製作；財團法人民間司法改革基金會備份。
